臺灣板橋地方法院刑事判決　　　　　　 93年度簡上字第561號
上　訴　人　丙○○
（即被 告）
選任辯護人　彭國能律師
上列上訴人因傷害案件，不服本院93年度簡字第3610號中華民國
93 年9月20日所為第1 審判決（聲請簡易判決處刑書案號：93年
度偵字第4264號），提起上訴，本院管轄第2 審之合議庭認應適
用通常程序為第一審判決如下：
    主  文
原判決撤銷。
丙○○無罪。
    理  由
一、本件聲請簡易判決意旨以：丙○○與戊○○係夫妻關係，屬
    家庭暴力防治法第3 條第1 款家庭成員關係，相處不睦，時
    生齟齬，丙○○於民國92年11月20日凌晨1 時許，在臺北縣
    新莊市○○街55號3 樓住處內，因見戊○○仍使用電話與他
    人聯絡交談，恚怒不已，竟萌傷害犯意，徒手接續毆打戊○○多次，致戊○○身體左耳、左胸前、左臉頰、右臉頰、右
    上臂、左上臂、左膝等部位受有瘀腫等傷害，因認被告涉犯
    刑法第277 條第1 項之傷害罪嫌云云。
二、按犯罪事實應依證據認定之，無證據不得認定犯罪事實；又
    不能證明被告犯罪者，應諭知無罪之判決，刑事訴訟法第15
    4 條第2 項、第301 條第1 項分別定有明文。又犯罪事實之
    認定，應憑真實之證據，倘證據是否真實尚欠明確，自難以
    擬制推測之方式，為其判斷之基礎；而認定犯罪事實之證據
    係指足以認定被告確有犯罪行為之積極證據而言，該項證據
    自須適合於被告犯罪事實之認定，始得採為斷罪之資料，最
    高法院53年臺上字第656 號、29年上字第3105號著有判例。
    且刑事訴訟上證明之資料，無論為直接或間接證據，均須達
    於通常一般之人均不致有所懷疑，而得確信其為真實之程度
    ，始得據為有罪之認定，若其關於被告是否犯罪之證明未能
    達此程度，而有合理懷疑之存在，致使無從形成有罪之確信
    ，根據「罪證有疑，利於被告」之證據法則，即不得遽為不
    利被告之認定，亦有最高法院76年臺上字第4986號判例可稽
    。其以情況證據（即間接證據）斷罪時，尤須基於該證據在
    直接關係上所可證明之他項情況事實，本乎推理作用足以確
    證被告有罪，方為合法，不得徒憑主觀上之推想，將一般經
    驗有利被告之其他合理情況逕予排除，此觀諸最高法院32上
    字第67號判例意旨亦甚彰明。且告訴人之告訴，係以使被告
    受刑事追訴為目的，是其陳述是否與事實相符，仍應調查其
    他證據以資審認，最高法院52年臺上字第1300號判例明揭此
    旨，合先說明。
三、公訴人認被告涉有上開傷害犯嫌，無非以上揭事實，業據被
    害人戊○○於警詢時之指訴，證人黃秀燕之證述，以及行政
    院衛生署臺北醫院92年11月20日北醫診字第9211202155號診
    斷證明書、臺北縣政府警察局新莊分局受理家庭暴力案件調
    查紀錄表等為其論據。訊據被告堅詞否認涉有上揭傷害犯行
    辯稱：確實沒有打她等語。所選任之辯護人則以等情為被告
    作出辯護。
四、本案應予以究明者，厥為告訴人受到傷害是否為被告所為，
    告訴人所指述受到傷害時間點暨其所在？經查：本院經隔離
    訊問，茲就證人的證述說明如下：
    １、證人乙○○證述：（92年11月間，當時你行蹤如何？）
        當時我上夜班，晚上8 點到早上8 點下班；作4 天休2
        天。（你記不記得當時你母親是否住在家裡？）印象中
        11月初有看到，到11月中旬就不見了，後來她打電話過
        來說她出去，但是沒有說她在哪裡，後來就沒有見過。
        （是誰打電話？）是我媽媽打電話給我。（在11月中旬
        以後你是否就沒有在家裡看到你母親？）是。‧‧‧（
        11月20日的凌晨一點你是在家裡或是上班？）我在家裡
        。（你印象中當時家中是否發生什麼事情？）沒有。（
        你們家裡隔間的效果如何？）不是很好。（如果有任何
        的爭吵、打鬥你有沒有可能聽不到？）‧‧（你後來什
        麼時候再看到你母親？）一直到現在開庭。（這段期間
        你母親有沒有跟你聯絡？）都沒有接到【以上為辯護人
        主詰問事項】。（你92年11月底在哪裡工作？）精碟公
        司。（你現在還在那裡上班嗎？）還在。‧‧‧‧‧（
        你有一個堂弟他去年11月份是否有到你家？）有，他當
        時在考試。‧‧（他考試之前多久到你家住？）考試前
        1 、2 天。（他考完還有沒有住在你家？）因為他還要
        看醫生，所以一直住到20、21日左右才回去。‧‧（你
        堂弟去哪裡看病？）新莊的署立臺北醫院。‧‧（你只
        能說明你在的時候沒有看到你父親打你母親，你上班的
        時候什麼事情就都不知道？）對【以上為檢察官反詰問
        事項】。（家裡如果發生什麼事情你媽媽會不會跟你講
        ？）會。（你媽媽有沒有跟你講過她被打？）沒有【以
        上為辯護人覆主詰問事項】。（你媽媽有沒有在工作？
        ）沒有。‧‧‧（你高職的時候多久跟你媽媽講一次話
        ？）她問我的時候我就回答‧‧【以上為檢察官覆反詰
        問事項】；‧‧‧【本院訊問事項，略】等等。
    ２、證人丁○○證稱：（92年11月份你有沒有到台北？是為
        了什麼事情？）有，是為了要考試（地方政府特考）。
        （考試的時間？）92年11月16日。‧‧（你什麼時候到
        台北？）我11月14日下午到臺北。（什麼時候離開台北
        ？）11月24日下午。（當時你都住在哪裡？）住在我叔
        叔家。‧‧（你們住的地方隔間效果好不好？）不好。
        （如果有發生任何的爭吵、打鬥是否聽的到？）應該聽
        的到。（那天晚上在你睡覺前有沒有聽到任何的爭吵或
        打鬥？）沒有。‧‧（你在臺北的時候是否有去醫院看
        病？）有去臺北醫院抽血檢查，順便拿藥。‧‧（你在
        臺北那段時間，每天晚上是否有回到你叔叔家？）有。
        （那段時間有沒有看到叔叔與嬸嬸有任何的衝突？）我
        在的時候沒有看到【以上為辯護人主詰問事項】。（你
        14日就到你叔叔家裡，你怎麼與你嬸嬸互動？）我跟她
        講我要來考試。14 日 下午來的時候有看到嬸嬸在客廳
        看電視，我有跟他打招呼，之後我就去房間，我跟我堂
        哥【按：即證人乙○○】住同一個房間，當天晚上他上
        夜班，15日我去附近的大眾廟圖書館讀書，當天我是8
        點起床，我自己去外面吃早餐，我起床以後沒有碰到嬸
        嬸。‧‧‧（19號整天你堂哥都在家嗎？）他19日早上
        8 點才回來，他回來沒有補眠就跟我一起看電視或去網
        咖一直到晚上，到11點他就先去睡覺了，我看電視到1
        、2 點才去睡覺。（你當天有沒有看到你嬸嬸？）沒有
        碰到。（你最後看到你嬸嬸是什麼時候？）是18日白天
        ，後來就沒有看到了。‧‧‧（以上為檢察官反詰問事
        項）‧‧等等情境。
    ３、證人即告訴人戊○○：（你是否在十一月二十日凌晨被
        打？）我是半夜被打。（你怎麼知道是那一天？）他就
        是那天打我。（那天禮拜幾是否記得？）我沒有記。（
        你為何被打後這麼久才報案？）他半夜打我不給我出去
        ，我不敢給我兒子知道，我怕我兒子出去他又打我，我
        看他出去我才打電話給我妹妹，問他要怎麼辦，他叫我
        出去，我就叫我兒子出來看我受傷，說我要出去，他叫
        我出去沒有關係。（你哪一個兒子看到？）外面的證人
        乙○○有看到，還有在庭上的丁○○也有看到。（他們
        二人都說沒有看到你被打？）他們二人說謊。（你是否
        記錯日期？）是那天，且是我兒子叫我出去。（你為什
        麼到一月八日才去驗傷？）我十一月二十日那天出來我
        妹妹就有帶我去驗傷，這張驗傷單是後來我去聲請補發
        的。【審判長又補提示十一月二十日之驗傷單】你是否
        被打的隔天就去驗傷？）是。‧‧‧（黃秀燕是誰？）
        我妹妹的女兒。（你被打的隔天去你妹妹家，當時黃秀
        燕是否在家？）她在家，我妹妹住在樓上她嫁出去住在
        樓下，她是隔一、二天我出來買藥擦的時候她有看到我
        臉上的傷痕。【以上為檢察官主詰問事項】。（妳被打
        的時候有沒有打電話向外求援？）他剛開始不給我打電
        話，他說妳再打電話我要打妳，是他出去以後我才用家
        裡的電話打給我妹妹。‧‧‧（當時醫院有沒有開藥給
        你或幫你擦藥？）他有開藥膏給我，要我自己擦等【以
        上為辯護人反詰問事項】（以上1~3 均見本院93年1 2
        月9 日審判筆錄）。
    ４、證人甲○○證述：（當時情形如何？）她打電話給我是
        下午四、五點左右，說她被先生打，她說從凌晨一、二
        點左右被打，中午左右又被打，我問她為何那麼傻，為
        何不趕快出來，要被打死嗎，我問她兒子阿忠是否有在
        ，她說有，我說那你趕快告訴兒子，讓你兒子知道你被
        打的情形，然後告訴人就掛斷電話，告訴人說她被打的
        臉上都是傷痕，上手臂也有瘀青，告訴人掛斷電話後，
        告訴人就來了，剛好我女兒黃秀燕也在場，她問我媽媽
        ：為何阿姨會這樣，我說我不知道，聽阿姨說，她被姨
        丈打了，然後我就和我的朋友帶她到新莊省立醫院，是
        我姊姊的女婿開車的，告訴人女兒也有去，我們共有五
        人一起去，但是下車去醫院時只有我跟姊姊以及乙個朋
        友而已，看完後就回到我家了。（她女兒為何在你家？
        ）我姊姊先到我家，後來我忘記是告訴人打電話給他女
        兒，或是她女兒打電話來的，她女兒就和女婿一起開車
        過來，載我們去醫院，她二十日下午四、五點的時候打
        電話給我，說她昨晚被打，我問她為何那麼晚才打給我
        ，她說中午又被打一次。（你為何去新莊醫院？）我本
        來是帶她去仁濟醫院，後來我朋友說，我姊姊住在新莊
        ，所以大家才決定要去新莊醫院。（為何告訴人說她兒
        子有在家？）她說她被打的時候，她大伯的兒子，就是
        上次來作證那位有在隔壁間，但她說她被打的時候她兒
        子沒有在場。後來中午她兒子出去後，她又被被告打，
        可能她被打的時候，她兒子都沒有在場。但是她打電話
        的時候，我告訴她被打的事情要告訴她兒子阿忠。‧‧
        ‧我女兒看到時，還可以看出告訴人臉上有瘀青，告訴
        人當時有戴著口罩把臉圍住，我帶姊姊回來時，我女兒
        看到就問我為何阿姨如此，我回答她說，阿姨說是姨丈
        打的，當時我姊姊有在場等節（見本院94 年1月13日審
        判筆錄）。
    ５、吾人就上述證人的證述，可以得到深刻的結論，乃證人
        乙○○、丁○○的證述得以知道，聲請所指述案發時間
        告訴人戊○○的行跡已經非屬確切，而可認為告訴人斯
        時即係在聲請所指處所，這點已經非常明確。另就居家
        環境為整體觀察，若有診斷書所敘述之各該傷害情狀，
        必定有激烈的爭吵或係打鬥扭打的情形，所以就證人乙○○所陳並未見有毆打等情，也係明確。反觀證人即告
        訴人戊○○基於告訴人的地位，其刑事訴追目的可期，
        已如前述，自應再次詳悉所為告訴全情之真偽加以定奪
        ，加以分析各項證據材料後方可作出判斷；再而證人甲○○、黃秀燕所作的證詞，亦或僅係聽聞自告訴人謂其
        受被告之暴行而受創的敘述，其等並未身臨其境見聞全
        景，實際上並不能證明被告如聲請書所指有對告訴人施
        以傷害的情節，應沒有任何疑問才是。
五、復按測謊鑑定，乃係依一般人在說謊時，所產生遲疑、緊張
    、恐懼、不安等心理性的波動現象，採取科學方法，由鑑定
    人利用測謊儀器，將受測者的情緒波動反應情形加以紀錄，
    用以判別受測者的供述是否真實的科學實證。故測謊鑑定，
    倘鑑定人具備專業之知識技能，復事先獲得受測者之同意，
    所測試之問題及其方法又具專業可靠性時，該測謊結果，仍
    可供法院裁判的佐證（最高法院88年度臺上字第5038號判決
    要旨參照），換言之，足為本院審理個案心證形成的依靠。
    故本院為期被告供述的真實性作判斷，探究其對行為過往情
    境潛意識內涵的發抒、顯現與供述一致與否，特別函請法務
    部調查局對被告做測謊鑑定；經查：本院於獲致被告同意後
    函請為測謊，就被告所述「其妻驗傷單傷勢非其所毆打；案
    發時其未毆打其妻」之真實性，此中設題事項，與本件關鍵
    之有無傷害的本來意義相合，而進行測謊鑑定，經該局指定
    具備專業知識技能之鑑定人以「控制問題法」、「混合問題
    法」對被告施測鑑定結果，發現被告對上述問題並無情緒波
    動之反應，判斷並無說謊，有法務部調查局94年3 月28日調
    科參字第0940 0141650號測謊報告書可稽。因此得悉，前揭
    證人乙○○、丁○○2 人所述情節與鑑定結果，互核均屬相
    符。故可以肯定者，乃證人乙○○、丁○○2 人所為證述，
    即屬可信，所述復與前述科學檢證結論【即被告所辯述問題
    】，有緊密牽連而屬相合，就此觀察，該2 證人所述，已得
    為被告有利之認定。因此，綜合上述，可以得出堅強的結論
    ，乃被告之傷害告訴人情事一節，已有深度之懷疑存在，對
    照之，告訴人所陳已有疑義。
六、綜上所述，告訴人指述被告涉有上開傷害犯行，經調查並無
    其他證據證明告訴人之指述與事實相符，復查又無其他積極
    肯定、確切證據足以證明被告有如公訴人所指述之傷害犯行
    ，而公訴人所本前開論據，已堪存疑，尚難採為對被告不利
    之認定。揆諸前揭規定，自應為被告無罪之諭知。原審未予
    詳細查察遽為論罪科刑，顯有未洽，被告以此指摘原判決不
    當，為有理由，自應撤銷原判決。又原審對被告辯解戊○○
    自92年11月18日起即已離家不知去向不予採信之判斷係以(一)
    、被告於92年11月20日凌晨1 時許，毆打被害人戊○○成傷
    之事實，除有與被害人所述相符之前開行政院衛生署臺北醫
    院診斷證明書存卷可稽外，並有證人黃秀燕結證所述伊於92
    年11月20幾日，曾見戊○○臉上瘀清、紅腫，嗣伊向母親詢
    問其故，伊母親告訴伊乃遭丙○○毆打所致等語，暨臺北縣
    政府警察局新莊分局受理家庭暴力案件調查紀錄表影本附卷
    可考。又證人黃秀燕親見被害人臉上瘀清、紅腫，與92
    年11月20日凌晨1 時許間僅隔數日，參以被害人於報警伊始
    ，即已指稱被告抓其頭髮、用手毆其頭部、臉部、胸部，處
    理警員據以記載在臺北縣政府警察局新莊分局受理家庭暴力
    案件調查紀錄表內，表明被害人受傷部位為左耳朵、左胸前
    、左臉頰、右臉頰、右上臂、左上臂、左膝等處，與被害人
    受傷後旋赴醫院驗傷所取得之行政院衛生署臺北醫院前開診
    斷證明書所載內容無何不合，俱徵被害人戊○○確實被毆受
    傷無訛。(二)、被告辯稱被害人早於92年11月18日離家云云，
    雖提出臺北縣警察局新莊分局中港派出所受理查尋人口案件
    登記表影本以供調查；第觀該登記表內容，被告係於92年11
    月26日赴派出所表示被害人於92年11月16日離家，然此一被
    害人離家日期之記載，既係警員依被告之報案而登載，並不
    能執以證明被害人確於92年11月18日離家無誤，自無從僅憑
    該受理查尋人口案件登記表據信被告之辯解屬實。而認為被
    告上揭所辯，無非推諉卸責之詞，不足採信等各節為被告涉
    犯傷害罪之判斷，惟徵諸前述，原判決即有違誤。綜據上述
    ，原審未查明被告應諭知無罪的判決，致未適用通常程序審
    理，而誤用簡易判決處刑，其所踐行之簡易處刑程序存有瑕
    疵，為保障當事人之審級利益，本院合議庭依通常訴訟程序
    審判後，撤銷原審判決，以第1 審法院之地位自為第1 審判
    決，本判決於上訴人並無不利，無上訴利益；而檢察官如不
    服本判決，仍得於法定期間內，向管轄第2 審法院提起上訴
    ，附此敘明。
據上論斷，應依刑事訴訟法第455 條之1 第1 項、第3 項、第
452 條、第369 條第1 項前段、第364 條、第301 條第1 項前段
，判決如主文。
本案由檢察官葉乃瑋聲請簡易判決處刑，經檢察官魏正杰到庭執
行職務。
中　　華　　民　　國　　94　　年　　5 　　月　　13　　日
                  刑事第四庭審判長法  官  李麗玲
                                  法  官  鄧雅心
                                  法  官  黎錦福
上列正本證明與原本無異。
如不服本判決，應於判決送達後10日內向本院提出上訴狀 (應附
繕本)， 上訴於臺灣高等法院。
                                  書記官  蔡麗春
中　　華　　民　　國　　94　　年　　5 　　月　　13　　日
